【裁判字號】    95,訴,1727
【裁判日期】    950710
【裁判案由】    返還不當得利
【裁判全文】
臺灣高雄地方法院民事裁定              95年度訴字第1727號
原      告  丙○○
訴訟代理人  乙○○
被      告  高雄縣政府稅捐稽徵處
法定代理人  甲○○
當事人間請求返還不當得利事件，本院裁定如下：
    主  文
原告之訴駁回。
訴訟費用由原告負擔。
    理  由
一、原告主張：伊原有坐落在高雄縣鳥松鄉○○○段977 、976
    之6 及972 號3 筆農業用地，應有部分各為1/2 ，於民國77
    年間經鈞院以77年度執字第9591號強制執行拍賣，由訴外人
    吳登有持高雄市三民區公所核發之自耕能力證明書予以拍定
    ，惟被告誤以吳登有為本貿企業有限公司負責人為由，認定
    為非從事農業之農民，而核定原告應繳納土地增值稅新台幣
    （下同）3,855,730 元，並由鈞院於78年4 月13日代為扣繳
    完畢。嗣伊以農業用地移轉免徵土地增值稅為由，向被告申
    請退還已被扣繳之土地增值稅，遭被告否准，伊提起訴願亦
    經台灣省政府駁回確定。後來被告依財政部88年4 月13日台
    財稅字第881908816 號函，及修正前農業發展條例第27條之
    規定，本於職權退還已扣繳之前揭稅款。伊領取該筆稅款後
    ，於88年12月18日向被告申請退還自扣繳日（即78年4 月13
    日）起至退稅日（即88年12月18日）止之利息，經否准後，
    提起訴願及行政訴訟均遭駁回確定。被告無法律上原因，而
    受有前揭課扣期間稅款利息之利益，致伊受有損害，爰依不
    當得利之法律關係，聲明請求：被告應給付1,927,865 元，
    及自89年12月18日起至清償日止，按週年利率5%計算之利息
    。
二、按法院審判民事、刑事及其他法律規定訴訟案件；而公法上
    之爭議，除法律別有規定外，得依行政訴訟法提起行政訴訟
    ；又原告起訴之訴訟事件，不屬於普通法院之權限者，法院
    應以裁定駁回之，法院組織法第2 條、行政訴訟法第2 條及
    民事訴訟法第249 條第1 項第1 款分別定有明文。故由上規
    定可知，法院審判權之劃分，係按公法關係或私法關係所產
    生之爭議為準。倘因公法關係所生之爭議，除別有規定外，
    應依行政訴訟程序提起救濟；如屬公法關係以外之爭議，則
    由普通法院管轄。
三、本件原告主張之原因事實，係就被告對其於78年4 月13日至
    89年12月18日溢繳之稅款利息獲有利益，致原告受有損害為
    由，依不當得利之法律關係，提起本件訴訟。然查，被告雖
    符合受領原告繳納稅款之利息利益，致原告受損害之要件，
    然須深入探究者，係被告於受領之初，是基於公權力主體資
    格，其目的在維護公共利益，亦或基於等同於人民之地位，
    為私經濟目的，而發生上開財產變動之情形？
四、次按，已規定地價之土地，於土地所有權移轉時，應按其土
    地漲價總數額徵收土地增值稅；但各級政府出售之公有土地
    及因繼承而移轉之土地，不徵土地增值稅，修正前土地稅法
    第28條定有明文。揆諸該法性質，核屬國家基於公權力主體
    資格，為維護公共利益，在符合一定之要件下，與人民發生
    之法律關係，自應屬公法關係至明；核與人民相互間基於私
    經濟目的，因而發生之私法關係有別。本件兩造間最初發生
    財產變動之法律上原因，既係基於公法關係，參諸前開說明
    ，原告對此公法上之爭議，自應依行政訴訟程序行使，以實
    現其憲法所保障之訴訟權；惟原告對本件公法上之爭議，向
    本院起訴，於法自有未合，且無法命補正，自應予以駁回。
五、據上論結，本件原告之訴為不合法，依民事訴訟法第78條、
    第95條，裁定如主文。
中    華    民    國    95    年    7     月    10    日
                  民事鳳山庭法  官  李代昌
正本係照原本作成。
如對本裁定抗告須於裁定送達後10日內向本院提出抗告狀，並繳
納裁判費新台幣1,000元。
中    華    民    國    95    年    7     月    10    日
                              書記官  林豐富


司法院資訊處製作；財團法人民間司法改革基金會備份。
